臺灣高等法院臺南分院民事判決　96年度上更(一)字第13號
上　訴　人
即被上訴人　丁○○宣告禁治產.
法定代理人　丙○○原名許雅芳.
訴訟代理人　楊錫楨　律師
被 上訴 人
即 上訴 人　甲○○
　　　　　　乙○○
上列當事人間請求侵權行為損害賠償事件，上訴人對於中華民國
95年3月28日臺灣雲林地方法院第一審判決（94年度重訴字第30
號）各自提起上訴，經最高法院第一次發回更審，本院於96年10
月16日言詞辯論終結，判決如下：
    主  文
原判決主文第一項關於命上訴人甲○○、乙○○連帶給付上訴人
丁○○超過新台幣捌拾壹萬肆仟肆佰壹拾捌元本息部分，及該部
分假執行之宣告，暨訴訟費用之裁判（除確定部分外）均廢棄。
上開廢棄部分，上訴人丁○○在第一審之訴及假執行之聲請均駁
回。
上訴人甲○○、乙○○其餘上訴駁回。
上訴人丁○○之上訴駁回。
原判決主文第一項關於上訴人甲○○加計付息之日期，誤載為「
自民國九十三年四月三十日起至民國九十三年六月八止」，應更
正為「自民國九十三年四月三十日起至民國九十三年六月八日止
」。
第一（除確定部分外）、二審及發回前第三審訴訟費用，由上訴
人丁○○負擔四分之三，餘由上訴人甲○○、乙○○連帶負擔。
    事  實
甲、上訴人即被上訴人丁○○方面：
一、聲明：
（一）上訴聲明：求為判決：(一)原判決關於駁回上訴人丁○○在
      第一審新台幣（下同）1,190,020元及其法定遲延利息部
      分之訴與該部分假執行之聲請暨命負擔該部分訴訟費用之
      裁判均廢棄。(二)上開廢棄部分，上訴人甲○○、乙○○應
      再連帶給付上訴人丁○○1,190,020元，及自民國（下同
      ）93年6月9日起至清償日止，按週年利率百分之5計算之
      利息；另上訴人甲○○就上開金額，自93年4月30日起至
      93年6月8日止，應按週年利率百分之5加計利息。(三)第一
      （除確定部分外）、二審及發回前第三審訴訟費用，由上
      訴人甲○○、乙○○連帶負擔。(四)上訴人丁○○願供擔保
      ，請准宣告假執行。
（二）答辯聲明：求為判決：(一)上訴人甲○○、乙○○之上訴駁
      回。(二)第二審訴訟費用由上訴人甲○○、乙○○負擔。
二、陳述：除與原判決及發回前本院判決記載相同者，茲引用之
    外，補稱略以：
（一）按汽車所有人，聽任道路交通管理處罰條例第21條第1款
      至第7款之人駕車者，除依第21條之規定處罰外，並得吊
      扣其汽車牌照3個月；修正前同條例第28條定有明文。又
      違反保護他人之法律，致生損害於他人者，負賠償責任。
      但能證明其行為無過失者，不在此限；民法第184條第2項
      亦定有明文。本案上訴人甲○○並無機車駕照一節，為上
      訴人乙○○所不爭執，詎上訴人乙○○疏未注意及此，仍
      允將其所有之機車（車牌號碼為LYT-389）借予上訴人甲
      ○○使用，顯已違反修正前道路交通管理處罰條例第28條
      之規定，且上訴人乙○○又未能證明其將前揭機車交予上
      訴人甲○○使用並無過失，則上訴人甲○○無照騎乘上訴
      人乙○○交付之前揭機車肇事，致上訴人丁○○受有頭部
      外傷併硬腦膜出血及挫傷性顱內出血，並引發器質性精神
      病等重大難治之傷害，依前揭民法第184條第2項本文之規
      定，自應負賠償責任。又按數人共同不法侵害他人之權利
      者，連帶負損害賠償責任；民法第185條第1項前段定有明
      文。而所謂共同侵權行為，係指數人共同不法對於同一之
      損害，與以條件或原因之行為，即所謂行為關聯共同為已
      足，不以各行為人間有意思聯絡為必要。本件上訴人乙○
      ○疏未注意上訴人甲○○並無機車駕照，仍允將其所有之
      前揭機車借予上訴人甲○○使用以致肇事，違反修正前道
      路交通管理處罰條例第21條第1款、第28條所為保護他人
      之法律規定，應推定其有過失，而與上訴人甲○○駕駛機
      車之過失，同為本件車禍事故發生之原因，應構成共同侵
      權行為。從而，上訴人丁○○於原審請求上訴人甲○○、
      乙○○連帶賠償其損失，自屬有據，上訴人乙○○辯稱其
      無庸負連帶責任云云，委無足採。
（二）上訴人丁○○得請求賠償之金額如下：
    1.醫療費用：上訴人丁○○可請求醫療費用共計46,124元，
      上訴人甲○○、乙○○並未爭執。
    2.看護費用：上訴人丁○○可請求看護費用共6,064,899元
      ，理由如下：(1)上訴人丁○○於原審請求92年4月27日至
      同年5月1日，共計5日住院期間由上訴人丁○○之家人看
      護，得請求1日1,000元，共計5,000元之看護費，雖該期
      間上訴人丁○○係住在加護病房，但上訴人丁○○之家屬
      仍須在加護病房外等候，以隨時因應醫院之指示，照料病
      患，原審判決漏未斟酌而未准許，有判決理由不備之違法
      ，對此共計5日住院期間之事實，詳如原審附民卷起訴狀
      證2之嘉義基督教醫院診斷證明書所載，另嘉義基督教醫
      院96年6月6日96嘉基醫字第0866號函亦表示，12小時之看
      護費用為1,000元，故上訴人丁○○請求1日1,000元看護
      費，亦屬有據。(2)因上訴人丁○○終身有僱請看護之必要
      ，而目前係由其女兒看護之，且國立成功大學醫學院附設
      醫院96年8月15日成附醫外字第0960011473號函亦認為上
      訴人丁○○須他人終生看護，故上訴人甲○○、乙○○辯
      稱上訴人丁○○無庸他人終生看護云云，不足採信；其另
      辯稱上訴人丁○○係因腦瘤開刀所使然，除無法舉證證明
      外，亦與卷內診斷證明書及病歷資料不符，亦無足採。(3)
      又上訴人甲○○、乙○○認為「上訴人丁○○在松喬養護
      中心每月實際支付12,400元，而原判決以18,000元作為每
      月得請求看護費之標準」云云，尚屬無據。蓋上訴人丁○
      ○原係請求每天1,000元之看護費，前審判決認為以松喬
      養護中心每月18,000元之收費標準較適當，而事實上，當
      初松喬養護中心對上訴人丁○○收取12,400元之原因，乃
      上訴人丁○○家貧，且其唯一女兒尚在就學，而特別的短
      暫收留上訴人丁○○，但減免之部分，係由基金會代為墊
      繳使然，如上訴人丁○○須再前往安置時，則應收取月費
      24,000元，此有該養護中心回函一紙為證，故上訴人甲○
      ○、乙○○前開辯解，仍無足採。(4)關於每日看護金額為
      1,000元之證明方法，係參酌前述由嘉義基督教醫院回函
      表示之每日看護金額2,000元 (即每月6萬元，每年72萬元
      ) ，及財團法人高雄縣私立張簡秋風社會福利慈善事業基
      金會附設高雄縣私立松喬老人養護中心2006年11月9日函
      文亦表示一般收費每月約24,000元（即每日800元，每年
      288,000元），每年則為365,000元（1,000x365＝365,000
      ）之看護費計算。另從92年8月1日起上訴人丁○○均由其
      家人看護，上訴人丁○○完全無法處理自己事務，終生需
      賴他人看護，故可請求至生命結束止之看護費用。上訴人
      丁○○為37年2月20日出生，於92年8月1日時，為55歲，
      依90年度臺灣地區女性平均餘命表，上訴人丁○○尚有26
      .23年之平均餘命，茲以上訴人丁○○尚有26年之平均餘
      命計算之，每年由上訴人丁○○家屬看護之看護費用為36
      5,000元，依霍夫曼計算法扣除中間利息為5,978,299元 (
      每年看護費365,000元x16.3789=5,978,299元)。(5)連同上
      訴人甲○○、乙○○未爭執之92年5月2日至同年7月31日
      之看護費81,600元，合計上訴人丁○○可請求之看護費用
      為6,064,899元。
    3.喪失勞動能力減少收入536,546元：依現代社會常情而言
      ，拾荒之收入實無有何收入之證明可言，但上訴人丁○○
      於車禍發生前曾從事拾荒之工作，業經證人吳志漢於原審
      證述在卷。至拾荒工作每月收入金額多寡，應如何酌定？
      原審審酌拾荒為臨時性工作，屬於長時體力型勞作，另依
      上訴人丁○○之年紀，且參酌行政院勞工委員會所發布之
      基本工資等情，又上訴人丁○○於發生車禍之前，身體十
      分硬朗，其工作能力與一般人無異，且55歲非強制退休年
      齡，鈞院前審之認定，無何違法或不當之處，故上訴人甲
      ○○、乙○○辯稱月收入過高云云，要無足採。
    4.精神慰撫金1,000,000元：原審判決對於慰撫金之酌定，
      係根據兩造年齡、工作性質、財產狀況、學歷、車禍發生
      之經過、受傷後之情況等因素予以判斷，亦無何不當之處
      ，從而，上訴人甲○○、乙○○在未舉證以實其說前，認
      為此部分判決100萬元，失所依據，亦難採信；雖依鈞院
      所調取之財產清冊中發現上訴人丁○○有可繼承之財產，
      然因上訴人丁○○之被繼承人鄭文章之農地及建物，其價
      值甚低，且其繼承人亦達7人之多，從而，上訴人丁○○
      可分得之遺產甚少，實與無恆產無異，原審判決就此之認
      定，亦無不當。
    5.基上，上訴人丁○○對上訴人甲○○、乙○○可請求連帶
      賠償醫療費用46,124元、看護費6,064,899元、喪失勞動
      能力減少收入536,546元及精神慰撫金1,000,000元，合計
      7,647,569元。
（三）另上訴人丁○○在本件車禍應負2分之1過失責任，故得請
      求之金額減為3,823,785元，又上訴人丁○○已領得強制
      汽車責任險金額1,010,090元，依法扣除後，得請求之金
      額為2,813,695元。本件原審判決准許請求之金額為1,623
      ,675元，故應由上訴人甲○○、乙○○再連帶給付上訴人
      丁○○1,190,020元。
三、證據：除援用原審及發回前本院前審提出者外，補提信函、
    診斷證明書及戶籍謄本等影本各1份為證。
乙、上訴人即被上訴人甲○○、乙○○方面：
一、聲明：
（一）上訴聲明：求為判決：(一)原判決不利於上訴人甲○○、乙
      ○○部分廢棄。(二)上開廢棄部分，上訴人丁○○在第一審
      之訴及假執行之聲請均駁回。(三)第一（除確定部分外）、
      二審及發回前第三審訴訟費用，由上訴人丁○○負擔。
（二）答辯聲明：求為判決：(一)上訴人丁○○之上訴駁回。(二)第
      二審訴訟費用由上訴人丁○○負擔。
二、陳述：除與原判決及發回前本院判決記載相同者，茲引用之
    外，補稱略以：
（一）上訴人甲○○當時沒有駕照，其騎乘上訴人乙○○之機車
      碰撞到上訴人丁○○，應認為僅上訴人甲○○有過失而已
      ，至上訴人乙○○並不知道上訴人甲○○沒有駕照。又上
      訴人甲○○係高職畢業，從事鋁門窗工作，月入2萬多元
      ，沒有不動產及小客車，只有1輛摩托車，故其經濟有限
      ，無法賠償上訴人丁○○。
（二）上訴人乙○○不知道其子即上訴人甲○○沒有駕照，亦不
      知道上訴人甲○○自行取走放在家裡之機車鑰匙。上訴人
      丁○○的頭腦有問題，車禍前就沒有工作，根本沒有任何
      收入。但她有三分地，位於馬褒地段，一分地價值50萬元
      而已，沒有人要購買。上訴人丁○○本來就有腦瘤，不能
      將醫藥費計算在內。又上上訴人乙○○經濟狀況並不好，
      沒有能力賠償這麼多。
三、證據：援用原審及發回前本院前審提出之證據。
丙、本院依上訴人丁○○之聲請函請雲林縣稅捐稽徵處檢送鄭文
    章之財產清冊，過院參辦，及向嘉義基督教醫院函詢該院由
    職業看護照料住院病患時，其每日（包含全天、日夜）之看
    護費用為多少？並依職權向國立成功大學醫學院附設醫院函
    詢上訴人丁○○罹患之慢性器質性腦徵候群，經治療復健後
    ，以目前病情研判，其生活自我照顧功能是否能恢復至無需
    他人看護之狀態，期間須經多久？抑或無法恢復而需終生依
    賴他人看護？
    理  由
一、上訴人丁○○起訴主張：上訴人乙○○為車牌LYT－389號重
    機車所有人，明知其子即上訴人甲○○無重機車駕照，卻仍
    將該機車交其行駛。上訴人甲○○於92年4月27日下午7時45
    分許，騎乘該機車後載友人陳咨瑄，沿雲林縣東勢鄉月眉村
    158線公路由西往東行駛，本應注意車前狀況，並隨時採取
    必要安全措施，而依當時路面乾燥、無缺陷、無障礙物，視
    距良好之情況下，並無不能注意之情事，於行經該路線11.9
    公里處，竟未注意同向在前騎乘腳踏車之上訴人丁○○，仍
    以時速40公里由後追撞上訴人丁○○，造成其受有頭部外傷
    併硬腦膜出血及挫傷性顱內出血等傷害。上訴人丁○○因前
    述傷害而受有：醫療費用46,124元、減少勞動能力損失
    882,2819元、增加生活需要即看護費6,064,899元、精
    神損害慰撫金150萬元，合計8,493,304元之損害，應由上訴
    人甲○○、乙○○負連帶賠償責任。又因本件車禍肇事責任
    ，兩造各應負1/2責任，且上訴人丁○○因本件車禍已請領
    強制汽車責任險賠款1,010,090元，應依法扣除，故上訴人
    甲○○、乙○○應連帶賠償之金額為3,236,562元。爰依共
    同侵權行為之法律關係，求為判命上訴人甲○○、乙○○應
    連帶給付其3,236,562元，及自起訴狀繕本送達翌日起（即
    上訴人甲○○自93年4月30日起，上訴人乙○○自93年6月9
    日起）至清償日止，按年利率5%計算利息之判決等語。【原
    判決命上訴人甲○○及乙○○應連帶給付上訴人丁○○1,62
    3,675元，及自93年6月9日起，至清償日止，按週年利率5%
    計算之利息；另上訴人甲○○就上開金額，自93年4月30日
    起至93年6月8日止，按週年利率5%加計付息。並駁回上訴人
    丁○○其餘之請求。上訴人甲○○、乙○○則就其敗訴部分
    全部提起上訴，上訴人丁○○則僅就其敗訴中之1,190,020
    元本息提起上訴，其餘敗訴之422,867元（3,236,562－1,62
    3,675－1,190,020=422,867）本息部分已告確定】
二、上訴人甲○○、乙○○則以：上訴人乙○○並無明知上訴人
    甲○○無駕駛執照，仍將前揭機車借其使用之情形存在，自
    無違反道路交通管理處罰條例第28條之規定，即無民法第18
    4條第2項違反保護他人法律之適用。又上訴人乙○○對於本
    件車禍事故之發生，既無行為之參與，亦無犯意之聯絡，難
    認與上訴人甲○○有行為關聯共同，自無適用民法第185條
    負共同侵權行為責任。又上訴人丁○○自92年4月27日至同
    年5月1日止，共計5日之住院期間，有醫療人員照料，應無
    須另聘特別護士；另其並無終生必須由親人看護之情形存在
    ，其請求看護費用，即屬無依據。再上訴人丁○○主張其從
    事拾荒工作，以每月最低工資16,500元為計算基準，然上訴
    人丁○○並未提出勞農保證明或薪資扣繳憑單為憑，則關於
    其收入損失之主張，尚乏明確之依據。且上訴人丁○○請求
    150萬元之精神慰撫金，顯然過高等語，資為抗辯。
三、兩造對於下列事實，並不爭執，堪信為實：
（一）上訴人乙○○為車牌LYT－389號重機車所有人，其子即上
      訴人甲○○發生本件車禍時係騎乘該機車，並為上訴人乙
      ○○、甲○○自承在卷（見本院卷第62頁）。
（二）上訴人甲○○並無重型機車之駕駛執照，其於92年4月27
      日下午7時45分許，騎乘該機車，沿雲林縣東勢鄉月眉村
      158線公路由西往東行駛，本應注意車前狀況，並隨時採
      取必要安全措施，而依當時路面乾燥、無缺陷、無障礙物
      ，視距良好之情況下，並無不能注意之情事，於行經該路
      線11.9公里處，超越前車（即上訴人丁○○騎乘之腳踏車
      ）時未充分注意前車動態，並保持安全間隔，仍以時速40
      公里由後追撞上訴人丁○○（上訴人丁○○於夜間騎乘腳
      踏車，向右靠行時亦未注意右側來車），造成上訴人丁○
      ○受有頭部外傷併硬腦膜下出血及挫傷性顱內出血和腦水
      腫，並引發器質性精神病等重大難治之傷害，上訴人丁○
      ○並由臺灣雲林地方法院宣告為禁治產人，而上訴人甲○
      ○亦因本件車禍經臺灣雲林地方法院93年度交易字第1號
      及本院94年度交上易字第207號判處過失傷害罪、有期徒
      刑6月得易科罰金確定在案，並有財團法人嘉義基督教醫
      院診斷證明書及高雄市立凱旋醫院診斷書影本共7紙、中
      華民國身心障礙手冊影本1份在卷可稽（見原審93年度交
      重附民字第10號卷第8至11頁、臺灣雲林地方法院檢察署
      92年度偵字第3942號影印卷第12頁），且經本院前審調閱
      臺灣雲林地方法院93年度禁字第14號禁治產案卷、93年度
      交易字第1號刑事案全卷暨所附之刑事判決書及本院94年
      度交上易字第207號刑事案卷核閱屬實。
（三）上訴人甲○○與上訴人丁○○就本件車禍事故，各應負1/
      2之肇事責任，並有臺灣省車輛行車事故覆議鑑定委員會
      覆議意見書在卷可稽（見刑事一審影印卷第68頁）。
（四）上訴人丁○○因本件車禍支出醫療費用46,124元，並有醫
      療費用單據影本39紙在卷可稽（見原審93年度交重附民字
      第10號卷第16至22頁、原審卷第46至50頁）。
（五）上訴人丁○○於92年5月2日至92年7月31日，曾支出看護
      費用81,600元，並有看護收據影本共5紙在卷可稽（見原
      審93年度交重附民字第10號卷第14至15頁）。
四、上訴人丁○○另主張其因上訴人甲○○、乙○○之過失行為
    ，致其受有醫療費用、喪失勞動能力減少收入、終生須看護
    花費、精神慰撫金等損失，應由上訴人甲○○、乙○○負連
    帶賠償責任等情，則為上訴人甲○○、乙○○所否認，並以
    前揭情詞置辯。茲本件應審酌者闕為：(一)上訴人乙○○就本
    件車禍是否與上訴人甲○○同有過失責任？(二)上訴人丁○○
    得請求賠償之金額為何？經查：
（一）按汽車所有人，聽任道路交通管理處罰條例第21條第1款
      至第7款之人駕車者，除依第21條之規定處罰外，並得吊
      扣其汽車牌照3個月；修正前同條例第28條定有明文。核
      其立法目的，乃未領有駕駛執照之人因其交通安全規則之
      認識與駕駛技術均未符標準，駕駛車輛極可能發生事故，
      法律為維護道路交通及人身安全，故前開道路交通管理處
      罰條例之設立，核屬保護他人之法律，至為明確。次按違
      反保護他人之法律，致生損害於他人者，負賠償責任。但
      能證明其行為無過失者，不在此限；民法第184條第2項亦
      定有明文。又民事上之共同侵權行為（狹義的共同侵權行
      為，即加害行為）與刑事上之共同正犯，其構成要件並不
      完全相同，共同侵權行為人間不以有意思聯絡為必要，數
      人因過失不法侵害他人之權利，苟各行為人之過失行為，
      均為其所生損害共同原因，即所謂行為關連共同，亦足成
      立共同侵權行為，依民法第185條第1項前段之規定，各過
      失行為人對於被害人應負全部損害之連帶賠償責任（最高
      法院67年台上字第1737號判例參照）。本件上訴人乙○○
      疏未注意及其子即上訴人甲○○並無機車駕照，仍允將其
      所有之前揭機車借予上訴人甲○○使用，顯已違反道路交
      通管理處罰條例第21條第1項第1款、第28條關於保護他人
      法律之規定，應推定其有過失，則依前揭民法第184條第2
      項之規定，上訴人乙○○應負擔損害賠償責任。而上訴人
      張萬上開過失行為與上訴人甲○○駕駛機車之過失以致肇
      事，同為本件車禍事故發生之共同原因，自應適用民法第
      185條第1項之規定，連帶負共同侵權行為之損害賠償責任
      。從而，上訴人丁○○請求上訴人甲○○、乙○○2人連
      帶賠償其損失，自屬可採。至上訴人乙○○雖抗辯伊並非
      明知上訴人甲○○無駕駛執照，且伊將機車鑰匙放在家裡
      ，係上訴人甲○○自行取走，伊不負侵權行為責任云云，
      然前揭道路交通管理處罰條例第28條係明定汽車所有人達
      「聽任」程度即可依該條處罰，毋須至「明知」之情形。
      甚且，其因可得知而疏未注意駕駛人無駕照，而將車輛交
      其駕駛，仍屬違反前開條例第28條「聽任」之情事。又依
      前揭民法第184條第2項之規定可知，違反前開條例第28條
      保護他人法律之規定，並致生損害於他人者，應推定為有
      過失而須負賠償責任。從而，上訴人乙○○如欲主張其將
      前揭機車交予上訴人甲○○使用並無過失，應由其舉出反
      證以證明之，然上訴人乙○○就此既未能提出任何證據以
      實其說，則其上開所辯，自無可採。
（二）又按因故意或過失，不法侵害他人之權利者，負損害賠償
      責任。數人共同不法侵害他人之權利者，連帶負損害賠償
      責任。汽車、機車或其他非依軌道行駛之動力車輛，在使
      用中加損害於他人者，駕駛人應賠償因此所生之損害。不
      法侵害他人之身體或健康者，對於被害人因此喪失或減少
      勞動能力，或增加生活上之需要時，應負損害賠償責任。
      不法侵害他人之身體、健康、名譽、自由、信用、隱私、
      貞操，或不法侵害其他人格法益而情節重大者，被害人雖
      非財產上之損害，亦得請求賠償相當之金額；民法第184
      條第1項前段、第185條第1項前段、第191條之2前段、第
      193條第1項及第195條第1項前段分別定有明文。如前所述
      ，上訴人甲○○因駕駛行為有過失，上訴人乙○○因違反
      保護他人之法律，推定有過失，該二人之過失行為與上訴
      人丁○○受有上揭傷害間，由客觀上衡之，具有相當之因
      果關係，應堪認定。因之，上訴人丁○○依據共同侵權行
      為之法律關係，請求上訴人甲○○、乙○○連帶負損害賠
      償責任，自屬有據。茲就上訴人丁○○請求之各項賠償金
      額審酌如下：
    1.醫療費用：
      上訴人丁○○主張其支出之醫療費46,124元，為兩造所不
      爭執，自屬真實，上訴人丁○○此部分之請求，為有理由
      ，應予准許。上訴人甲○○、乙○○雖辯稱：上訴人丁○
      ○係因腦瘤開刀云云，惟並未舉證以實其說，且與卷內診
      斷證明書及病歷資料不符，無足採取。
    2.看護費用：
    上訴人丁○○主張其自92年4月27日至同年5月1日止，共
      計5日住院期間，係由其家人看護，亦應比照僱用職業看
      護情形，向上訴人甲○○、乙○○求償，以每日1,000元
      計，共5,000元等情。惟上訴人丁○○係於92年4月27日晚
      間車禍，送往嘉義基督教醫院急診，於翌日即92年4月28
      日接受緊急開顱手術，至92年5月1日止共5天之期間，係
      住在加護病房，有嘉義基督教醫院診斷證明書可參（見原
      審93年度交重附民字第10號卷第8頁，按該診斷證明書上
      係記載上訴人丁○○於92年4月28日由急診入院），上訴
      人丁○○既住在加護病房，則完全由嘉義基督教醫院之護
      士照顧，沒有另聘特別護士乙節，亦有上訴人丁○○提出
      之收據影本5紙在卷可參（見原審93年度交重附民字第10
      號卷第14、15頁）。又上訴人丁○○雖主張其家屬於此期
      間須在加護病房外等候，惟此與看護並不相同，是上訴人
      丁○○請求此期間之看護費，不應准許。
    上訴人丁○○另主張其因本件車禍受傷之後，自92年5月2
      日至同年7月31日，曾聘雇外人代為看護共計支出81,600
      元乙節，並提出收據影本5紙為佐（見原審93年度交重附
      民字第10號卷第14、15頁），且為上訴人甲○○、乙○○
      所不爭執，自堪信為真實。從而，上訴人丁○○請求此部
      分費用，自屬有據，應予准許。
    終生看護費用：
      (1)按民法第193條第1項所定「增加生活上之需要」，係指
        被害以前無此需要，因為受侵害，始有支付此費用之需
        要而言。其因身體或健康受不法侵害，需人長期看護，
        就將來應支付之看護費，係屬增加生活上需要之費用，
        被害人固得請求賠償，惟被害人是否確需依賴他人長期
        看護，仍應以最後事實審言詞辯論終結時之事實狀況為
        認定之標準。查上訴人丁○○因本件車禍受有頭部外傷
        併硬腦膜出血及挫傷性顱內出血，並引發器質性精神病
        等情，為兩造所不爭執，已如前述。而上訴人甲○○因
        本件車禍所涉過失傷害等刑事案件審理中，經台灣雲林
        地方法院刑事庭囑託馬偕紀念醫院鑑定上訴人丁○○上
        開器質性精神病是否係本件車禍所引發？有無因果關係
        ？經治療有無回復可能？經該馬偕紀念醫院鑑定結果認
        為：「車禍外傷與個案之精神行為改變應有因果關係。
        」「個案（即上訴人丁○○）即使在治療之後，仍存有
        後遺症，無法完全恢復至車禍前之狀態，但其生活自我
        照顧功能如有積極復健學習，仍有再進步之可能。」有
        該醫院93年11月19日馬院醫精字第932747號函檢附精神
        鑑定報告書1份在卷可稽（見刑事一審影印卷第69至71
        頁）。另距原審於95年8月22日言詞辯論終結期日已近
        約一年時，即94年9月27日上訴人丁○○女兒提供之資
        料，經財團法人長庚紀念醫院林口分院鑑定結果則認為
        ：「個案（即上訴人丁○○）目前有慢性器質性腦症候
        群，其意識非完全清楚，認知功能受損導致日常生活自
        我照顧能力明顯下降，需在家人或照顧者督導下才能完
        成；判斷力不佳，目前之精神狀態已達無法處理一般事
        務之程度。故目前精神狀態無法穩定從事一般性工作，
        日常生活須他人監督，無法完全自理；此病情以目前醫
        學尚無方法可治癒，且基於目前之精神狀態已持續不變
        約有1年，判斷日後可改善之機會極微。」有該醫院94
        年12月5日（94）長庚院法字第0750號函附之精神鑑定
        報告書在卷可考（見原審卷第63至65頁）。因兩者之鑑
        定結果有歧異，則上訴人丁○○實際自我照顧能力如何
        ？攸關其是否胥賴專人看護之認定。因之，上訴人甲○
        ○等質疑林口長庚醫院鑑定之公信力及真實性，並聲請
        再對上訴人丁○○之病情為鑑定（見一審重訴字卷第82
        、83頁；本院前次審卷第36、55、63、71、72、78頁）
        ，本院認為求慎重，有其必要，乃再送由國立成功大學
        醫學院附設醫院鑑定，並詢以：「上訴人丁○○罹患之
        慢性器質性腦徵候群，經治療復健後，以目前病情研判
        ，其生活自我照顧功能是否能恢復至無需他人看護之狀
        態，期間須經多久？抑或無法恢復而需終生依賴他人看
        護？」等情，經該院鑑定結果認為：「依病歷記載病患
        丁○○罹患之慢性器質性腦徵候群，經治療復健後仍無
        法自我照顧其生活，亦無法恢復，需他人終生看護。」
        有本院96年8月3日96南分院洋民閩96上更(一)13字第1088
        8號函及該醫院96年8月15日成附醫外字第0960011473號
        函所附之病患診療資料摘錄表在卷可稽（見本院卷第68
        至70頁）。則上訴人丁○○主張其日常生活均需仰賴專
        人照料，應可採取。
      (2)又上訴人丁○○係37年2月20日出生，於92年4月27日發
        生本件車禍，時為55歲，依92年臺灣地區簡易生命表（
        資料來源為內政部內政統計資訊網站），其尚有餘命26
        .69年，而上訴人丁○○主張以26年之平均餘命計算之
        ，則餘命26年之第1年不扣除中間利息之霍夫曼係數為
        16.0000000。又上訴人丁○○固主張其可得請求每月看
        護費用為30,000元，然觀諸上訴人丁○○曾至高雄縣大
        寮鄉松喬養護中心居住，而該中心每月收費為12,400元
        等情，並有其所提出之該中心繳費憑據單為憑（見原審
        93年度交重附民字第10號卷第15頁），是上訴人丁○○
        每月可得請求之看護費用應以每月12,400元為計算基礎
        較為適當。基上，採上述認定餘命26年、霍夫曼係數16
        .0000000，並按照每月12,400元計算，則上訴人甲○○
        、乙○○應賠償上訴人丁○○因終生需仰賴他人照護可
        得請求之看護費用，合計為2,521,192元【計算式為：
        12,400x12x16.0000000=2,521,292元，元以下四捨五入
        】。
    綜上，上訴人丁○○可得請求之看護費用合計為2,602,89
      2元（81,600＋2,521,292＝2,602,892），逾此範圍之請
      求，不應准許。
    3.喪失勞動能力減少收入部分：
      上訴人丁○○因本件車禍後，引發器質性精神病，日常生
      活完全無法自理，且其病情以目前醫學尚無方法可治癒等
      情，已如前述，則上訴人丁○○主張其因本件車禍，已無
      法外出工作，已喪失勞動能力乙節，應可採信。又丁○○
      係37年2月20日出生，於92年4月27日發生本件車禍後，即
      未能外出工作，算至60歲退休年齡，尚有5年（即60個月
      ）之勞動年數，堪可認定。又上訴人丁○○主張其於本件
      車禍發生前從事拾荒，每月收入約為16,500元，而請求此
      部分收入之損失882,281元云云，惟為上訴人甲○○、乙
      ○○所否認而辯稱: 上訴人丁○○根本沒有任何收入，車
      禍前就沒有工作等語。查，上訴人丁○○雖於原審自行帶
      證人吳志漢到庭證稱：上訴人丁○○平常有從事拾荒之工
      作，然對上訴人丁○○平常拾荒之收入則不知情等語（見
      原審重訴字卷第75頁背面、第76頁），然證人吳志漢係上
      訴人丁○○之妹婿，已據該證人當庭陳明（見原審重訴字
      卷第75頁背面），二人之間有密切之親屬關係，則該證人
      所為之證詞難免偏頗，不足遽採。且退步言，拾荒係屬臨
      時性工作，惟「長時體力型」勞作，加以現今失業率高漲
      ，拾荒人口顯著增加等情況判斷，從事拾荒難認每月均有
      16,500元之收入，且上訴人丁○○復未能舉證證明本件車
      禍前確實從事拾荒及每月所得之損失數額。故上訴人甲○
      ○、乙○○上開所辯，堪予採信。上訴人丁○○此部分之
      請求，尚乏實據，難予准許。
    4.精神慰撫金150萬元部分：按以人格權遭遇侵害，受有精
      神上之痛苦，而請求慰藉金之賠償，其核給之標準，須斟
      酌雙方之身分、資力與加害程度及其他各種情形核定相當
      之數額。本院審酌上訴人丁○○為37年2月20日出生，平
      日無工作，亦無收入，其父鄭文章名下雖有房屋、田賦、
      土地各1筆，總現值為1,957,562元（30,100+1,346,882+5
      80,580=1,957,562），有雲林縣稅捐稽徵處虎尾分處96年
      6月4日雲稅虎字第0961207101號函所檢送之全國財產稅總
      歸戶財產查詢清單在卷可稽（見本院卷第47至47-1頁），
      然鄭文章共有鄭金治、鄭浮陶、鄭歸珍、鄭月桃、鄭水葉
      、鄭月珠及上訴人丁○○等7位繼承人，亦有戶籍謄本1份
      在卷可稽（見本院卷第32至35頁），因此上訴人丁○○能
      繼承之財產並不多。又上訴人丁○○僅有小學學歷，其因
      上訴人甲○○、乙○○之過失受有上揭傷害並引發器質性
      精神病，精神受有相當之痛苦。另上訴人甲○○為69年9
      月10日生，高職畢業，名下無任何不動產；上訴人乙○○
      名下有不動產多筆等情，為兩造陳述在卷，亦有原審調閱
      之稅務電子閘門財產所得調件明細表附卷可參（見原審卷
      第22至25頁），及兩造各自之過失程度等一切情狀，認上
      訴人丁○○請求之精神慰撫金以1,000,000元為適當，逾
      此部分之請求，則屬過高，不應准許。
    5.綜上，上訴人丁○○因本件車禍致增加醫療費、看護費等
      生活上需要之支出及精神上之苦痛等項，共計所受損害額
      為3,649,016元（46,124＋2,602,892元＋1,000,000＝3,6
      49,016）。
五、另按損害之發生或擴大，被害人與有過失者，法院得減輕賠
    償金額或免除之；民法第217條第1項亦有明文。查本件兩造
    就本件車禍各應負1/2之過失責任，已如前述，是依前述上
    訴人丁○○所應負1/ 2過失責任之比例計算，上訴人丁○○
    所得請求之損害賠償金額應減為1,824,508元（計算式：3,6
    49,016×1/2＝1,824,508）。
六、末按保險人依本法規定所為之保險給付，視為被保險人損害
    賠償金額之一部分；被保險人受賠償請求時，得扣除之，強
    制汽車責任保險法第32條定有明文。本件上訴人丁○○自承
    其已領得強制汽車責任險金額1,010,090元一節，為上訴人
    甲○○、乙○○所不爭執，並有上訴人丁○○提出之其領取
    強制汽車責任保險理賠金存摺影本乙份在卷可稽（見原審93
    年度交重附民字第10號卷第24頁）。揆諸前開規定，應自上
    訴人丁○○所得請求之前揭賠償金額中予以扣除，是則上訴
    人丁○○之損害額經扣除後，其可得請求之損害賠償額應減
    為814,418元（1,824,508－1,010,090＝814,418）。
七、綜上所述，上訴人丁○○依共同侵權行為之法律關係，請求
    上訴人甲○○、乙○○連帶賠償其因本件車禍所造成之增加
    醫療費、看護費等生活上需要之支出及精神上之苦痛等損害
    共計814,418元，及自附帶民事起訴狀繕本送達上訴人甲○
    ○、乙○○翌日起（即上訴人甲○○自93年4月30日起，上
    訴人乙○○自93年6月9日起），至清償日止，按週年利率百
    分之5計算之利息部分，洵屬有據，應予准許，逾此部分所
    為之請求，為無理由，不應准許。原審就超過上開應准許部
    分，為上訴人甲○○、乙○○敗訴之判決，並為假執行之宣
    告，自有未洽；上訴人甲○○、乙○○上訴意旨就此部分，
    指摘原判決不當，求予廢棄改判，為有理由，自應由本院將
    原判決此部分予以廢棄，並改判如主文第2項所示。至原審
    就上開應准許部分，判命上訴人甲○○、乙○○給付，並依
    兩造之陳明為准、免假執行之宣告，經核並無違誤，上訴人
    甲○○、乙○○上訴意旨就此部分仍執陳詞，指摘原判決不
    當，求為廢棄改判，為無理由，應駁回其上訴。又上開不應
    准許部分，其中原審為上訴人丁○○敗訴之判決，並駁回其
    假執行之聲請，經核亦無違誤，上訴人丁○○上訴意旨指摘
    原判決此部分其中1,190,020元本息之駁回有不當之處，並
    求予廢棄改判，亦非有理由，應予駁回。
八、按判決如有誤寫、誤算或其他類此之顯然錯誤者，法院得依
    聲請或依職權以裁定更正；其正本與原本不符者，亦同；民
    事訴訟法第232條第1項定有明文。查原審判決正本主文第一
    項關於上訴人甲○○加計付息之終期遺漏「日」字，而誤載
    為「自民國九十三年四月三十日起至民國九十三年六月八止
    」，有顯然錯誤，應予更正為「自民國九十三年四月三十日
    起至民國九十三年六月八日止」。
九、兩造其餘攻擊防禦方法與證據，經本院審酌後，認均與判決
    結果無影響，爰不一一論述，附此敘明。
十、據上論結，本件上訴人丁○○之上訴為無理由，上訴人甲○
    ○、乙○○之上訴為一部有理由，一部無理由，依民事訴訟
    法第450條、第449條第1項、第232條第1項、第78條、第79
    條、第85條第2項，判決如主文。
中　　華　　民　　國　　96　　年　　10　　月　　30　　日
                  民事第四庭    審判長法　官  王惠一
　　　　　　　　　　　      　  　　　法　官  林永茂
　　　　　　　　　　　      　　  　　法　官  王浦傑
上為正本係照原本作成。
不得上訴。
中　　華　　民　　國　　96　　年　　10　　月　　31　　日
                                      書記官  廖英琇
